臺灣高等法院民事判決　　　　　　　　　94年度訴易字第10號
原　　　告　甲○○
訴訟代理人　劉明益律師
被　　　告　乙○○
上列當事人間侵權行為損害賠償事件，經本院刑事庭裁定移送前
來，本院於94年11月16日言詞辯論終結，判決如下：
    主        文
被告應給付原告新臺幣拾陸萬肆仟陸佰肆拾陸元，及自民國九十
三年十二月三十一日起至清償日止按週年利率百分之五計算之利
息。
原告其餘之訴駁回。
訴訟費用由被告負擔十分之二，餘由原告負擔。
    事  實  及  理  由
一、原告起訴主張：被告於93年4月12日上午10時45 分許，騎乘
    車牌GQC-297 號重型機車沿基隆市○○路由西向東行駛，至
    信一路94號前路段，本應注意車前狀況，隨時採取必要之安
    全措施，當時亦無不能注意之情況，疏未注意伊騎乘車牌號
    碼LY6-460 號重型機車在前方暫停等待，竟自後追撞伊之機
    車，致伊向右側摔落跌坐地面，受有右側薦椎挫傷併筋膜炎
    、胸椎背側挫傷等傷害。被告上開過失行為，業經基隆地方
    法院93年度交易字第46號、本院93年度交上易字第293 號判
    處有期徒刑3 個月確定。伊因此車禍所受損失總計新臺幣（
    下同）1,050,886元：(一)醫療費用27,186 元：1.長庚紀念醫
    院自93年6月起至94年7月13日止，合計17,413元。2.忠生中
    醫聯合診所自93年9月14日至94年4月19日，合計5,460 元。
    3.行政院衛生署基隆醫院自93年4月14日至93年4月29日，合
    計1,913元。4.信義診所自93年6月5日至93年7月15日，合計
    2, 100元。5.仁壽診所300元。(二)薪資損失67萬6,000元：伊
    於未受傷前在基隆市○○路「貳貳參參元氣館」擔任美容師
    ，每月薪資平均52,000元，因本件傷害至今仍在復健，無法
    久站，全身無法動彈，自93年4月12日起已13 個月無法上班
    工作，共計工作薪資損失為67萬6,000 元。(三)增加生活負擔
    36,800元：93年4月12日至93年4月18日至玄元堂國術館推拿
    ，支出接骨推拿費用6,800 元；因腰椎受傷，佐以膠原蛋白
    增生細胞修復，支出30,000元。(四)車資損失10,900元：伊於
    受傷後無法久站、騎機車顛跳，背脊更加疼痛，醫生亦建議
    不宜騎機車，故原告不得不坐計程車或請親友載送，因而支
    出計程車車資10,900元。(五)精神慰撫金30萬元。爰依民法第
    184條第1項、第193條第1項及第195條第1項規定，請求判命
    ：被告應給付原告1,050,886 元，及自起訴狀繕本送達翌日
    起算之法定利息等情。
    被告則以：(一)本件係因原告騎乘機車，看見一部計程車從路
    旁開出來，一時心慌而緊急煞車，車身不穩致跌倒受傷，伊
    當時在後方，見狀立即停車救助，原告當時表示人很難受，
    伊好心才招計程車陪同原告前往行政院衛生署基隆醫院，又
    因原告身上沒錢，且未帶健保卡，伊才代付 醫藥費2,984元
    ，至於紅包3,000 元係表示慰問，伊並非本件之加害人。(二)
    原告請求之醫療費用中，有關基隆長庚紀念醫院及行政院衛
    生署基隆醫院之證明書費，並非醫療費用。且上開兩家醫院
    醫療設備及醫術，已甚完善，原告無再赴忠生中醫聯合診所
    、信義診及仁壽診所治療之必要。(三)原告傷勢輕微，出庭應
    訊時均行動便捷，且原告主張其每月薪資收入有52,000元與
    事實不符，是原告工作損失部分之請求，無為理由。(四)原告
    搭計程車往返私人診所，及至台北出庭應訊，客觀上均無必
    要。(五)原告並無再赴國術館推拿之必要，且膠原蛋白之功效
    在於養顏美容，故原告請求增加生活負擔36,800元，顯無理
    由。(六)原告傷勢輕微，其所稱「行動困難不便」、「無法動
    彈」，均係片面之詞，則原告請求精神慰撫金，顯無依據等
    語抗辯，聲明：駁回原告之訴
三、兩造不爭執之事實：
    被告於93年4月12日上午10時45分許，騎乘車牌號碼GQC-129
    7號重型機車，沿基隆市○○路由西向東行駛，至信一路 94
    號前，適前方為原告騎乘車牌LY6-460 號重機車在暫停等待
    ；嗣原告向右側摔落跌坐地面，被告陪同原告搭乘計程車前
    往行政院衛生署基隆醫院就醫，經診斷原告受有右側薦椎挫
    傷併筋膜炎、胸椎背側挫傷等傷害。又被告經檢察官起訴後
    ，經台灣基隆地方法院以93度交易字第46號刑事判決以：被
    告因過失傷害人，判處有期徒刑月，如易科罰金以佰元
    折算壹日，再經本院刑事庭以93年度交上易字第293 號刑事
    判決駁回上訴而確定在案等事實，業據本院調上開刑案卷宗
    查閱明確，並有原告提出行政院衛生署基隆醫院之驗傷診斷
    書附於被告所涉過失傷害之刑案偵卷內可按（偵卷第15頁）
    ，且為被告所不爭執，應堪認為真實。
四、本件重要爭點在於：(一)被告應否就原告之受傷負侵權行為之
    損害賠償責任？(二)原告得請求被告賠償之範圍為何？
五、被告應否就原告之受傷負侵權行為之損害賠償責任？
  (一)本件被告否認有自後追撞原告機車，致原告受傷之侵權行為
    ，並辯以：本件係原告騎乘機車，看見一部計程車從路旁開
    出來，一時心慌緊急煞車，車身不穩致跌倒受傷，伊當時在
    後方，見狀停車救助，原告當時表示人很難受，伊好心才招
    計程車陪同原告前往行政院衛生署基隆醫院，又因原告身上
    沒錢，且未帶健保卡，伊才代付醫藥費2,984元 ，至於紅包
    3,000元係表示慰問，伊並非本件之加害人云云。
  (二)惟查：
    1.若被告於刑案中所辯：原告因見一部計程車突然自路旁斜
      插入道路內往前駛離，而一時心慌緊急煞車，致跌倒受傷
      一節（刑案第一審卷第17頁）屬實者，則原告之膝蓋及雙
      腿正面極可能先撞擊前方之機車內檔板後，再跌落地面，
      即原告身體正面及膝蓋及雙腿正面應有受傷，方為合理。
      然依原告之驗傷診斷書記載，原告之受傷部位在右側薦椎
      及胸椎背側，位於人體背部至臀部間，顯與被告所辯之事
      發經過有所出入，更可見原告所指其當時處於停止等待狀
      態，雙腳著地，手煞車放開，被後方車輛追撞後，向右側
      方向跌坐地上，始與經驗法則相符，故被告上開辯解，顯
      不足採。
    2.被告於刑案第一審中坦承：事故發生當日，原告之弟余坤
      明前往醫院探視，伊與余坤明有交談一節，依證人余坤明
      於刑案第一審中證述：伊於案發上午十一時許，接到原告
      電話表示被人從後面追撞，現在人在醫院，伊與妻子到基
      隆醫院急診室探望，原告指著在場被告，表示就是被該人
      所追撞，被告當時有向伊表示不小心從後面輕輕撞了原告
      機車一下，因為當時原告在就醫，被告也表示願意包紅包
      來和解，伊要趕去上班，所以就先離開等語（刑案第一審
      卷第58頁），足見被告確於案發後向原告家屬坦承肇事。
      被告雖以上開證人與原告為姊弟關係，證人有偏頗之虞云
      云，惟斟酌：被告若非追撞原告，縱令出於好心護送原告
      至醫院，或幫忙原告聯絡親友後儘可離去，其竟仍留於急
      診室內，並願意支付醫藥費2,984 元，殊與常情相違。被
      告雖辯稱：係因原告表示沒帶健保卡，又是單親家庭，伊
      出於好心才幫忙付費云云，惟於原告之弟余坤明抵達急診
      室時，即可向余坤明索討此筆代墊費用；甚且，被告於事
      故發生後第三日即93年 4月14日再至署立基隆醫院探視原
      告，並給付3,000元紅包， 核與證人余坤明證述：被告表
      示願意包紅包一節相符，益徵證人余坤明證述內容與事實
      一致，而可採信，故被告上開辯解及空口否認證人余坤明
      之證詞，均不可採。
    3.另被告因過失傷害人，經本院刑事庭以93年度交上易字第
      293 號刑事判決，處有期徒刑月，如易科罰金以佰元
      折算壹日確定在案，已如上述，被告並未提起再審推翻上
      開確定判決，可見被告已甘服該刑事判決之認定。
    4.按汽車（含機器腳踏車）行駛時，駕駛人應注意車前狀況
      及兩車併行之間隔，並隨時採取必要之安全措施，道路交
      通安全規則第2條第1項第1款、第94條第3項定有明文。被
      告騎乘重機車，應注意並能注意遵行上開安全規定，並無
      不能注意之情事，竟未注意前方有停止等待中之原告機車
      ，自後追撞，造成原告跌落地面受傷，則被告違反上開道
      路交通安全規則之過失行為與原告受傷間，具有相當因果
      關係甚明。從而，原告依侵權行為之規定，請求被告負侵
      權行為之損害賠償責任，洵屬有據。
五、原告得請求被告賠償之範圍為何？
  (一)醫療費用27,186元部分：
    1.原告因本件事故受傷，由被告陪同至行政院衛生署基隆醫
      院急診治療，自93年4 月14日至93年4月29日支出1,913元
      之情，有原告提出之行政院衛生署基隆醫院之收據及診斷
      證明書多件可稽（本院卷第79-81頁）。 被告僅對其中93
      年4月14日、93年4月29日之證明書費80元、1000元，餘則
      不爭執。按診斷證明書之費用，係被害人為證明其所受損
      害發生及其範圍所必要之費用，應納為被害人所受損害之
      之部分，而得請求加害人賠償，最高法院93年度台上字第
      1159號為同一見解；學者曾隆興先生認為：在採取醫藥合
      辦制度之我國，因診斷書究其實質，係診斷費之性質，而
      應解釋診斷費包括在醫療費之內，上開見解均足供參考。
      是被告之上開抗辯，尚非可採。從而，原告請求被告給付
      此部分醫療費用1,913元，核無不合。
    2.原告另主張：伊其後至長庚紀念醫院門診治療，自93年 6
      月11日起至94年7月13日止共計支出17,413 元等事實，有
      原告提出之長庚紀念醫院醫療費用收據及診斷證明書多紙
      為憑（本院卷第44-67頁）。被告對其中5,460元不爭執，
      惟爭執其餘部分。經查：
      (1)原告於93年4月12 日發生事故時，前往行政院衛生署基
        隆醫院診斷受有「右側薦椎挫傷併筋膜炎、胸椎背側挫
        傷」之傷勢，並持續治療至93年4月29 日止；其後，原
        告於93年6月11日至94年7月13日止至長庚紀念醫院門診
        治療，經診斷為「第二腰椎壓迫性骨折」，應與原告於
        93年4月12 日行政院衛生署基隆醫院之診斷為同一傷害
        造成。至於94年4月18 日診斷證明書，診斷原告為「腰
        椎第三椎間盤退化」，為骨骼退化所致，非外力造成，
        亦經本院函詢長庚紀念醫院據覆綦詳，有該醫院94年 7
        月27日（94）長庚院法字第0651號函可稽（本院卷第
        132 頁）。原告雖主張：伊所受傷害，導致第三椎間盤
        退化及萎縮，不無可能云云，惟長庚紀念醫院業已函覆
        ：「原告之腰椎第三椎間盤退化乃骨骼退化所致，非外
        力造成」明確在卷，且原告因本件事故之傷害在「第二
        腰椎壓迫性骨折」，亦與原告其後之「第三椎間盤退化
        」部位不同，可見原告上開主張，顯無足採。
      (2)是故，原告得請求被告賠償者，僅限於被告侵權行為所
        肇致之傷害：「右側薦椎挫傷併筋膜炎、胸椎背側挫傷
        」，即「第二腰椎壓迫性骨折」部分。
        原告請求被告給付自93年6月11日至94年3月29日至長
          庚紀念醫院就診之醫療費用，包括其中93年9月20 日
          、94年1月10日之診斷證明書費共計3,860元（細目詳
          見原告整理之明細表，本院卷第43頁），為有理由。
        至於原告提出之94年4月18 日診斷證明書所載「腰椎
          第三節椎間盤退化」（於94.3.30，4.6及4.13在門診
          檢查）等費用，核係原告之骨骼退化所致，非本件事
          故並致，故原告請求被告給付長庚紀念醫院自94年 3
          月30日至同年4月18日之費用1,900元部分，洵屬無據
          ，不應准許。
        另原告自94年6月23日起至同年7月13日止，因「1.腰
          椎椎間盤損傷，2.下背部筋膜炎」，再至長庚紀念醫
          院就診，共計支出11,653 元，並於94年6月25日實施
          脊椎注射，於6月27 日出院，可能需續門診長期追蹤
          治療等情，亦據原告提出診斷證明書、長庚紀念醫院
          醫療費用收據多紙為證（本院卷第143-146 頁）。被
          告雖予爭執，惟斟酌上開診斷證明書已載明：原告係
          「腰椎椎間盤損傷」及「下背部筋膜炎」，並非記載
          「退化」，因認原告此段時間之治療係本件事故受傷
          所必要。從而，原告請求被告給付此部分醫療費用
          11,653元，應予准許。
      (3)依上所陳，就長庚紀念醫院部分，原告得請求被告給付
        之醫療費用共計為15,513元（3,860+11,653=15,513 ）
        。
    2.又原告另至忠生中醫聯合診所治療，自93年9月14日至 94
      年4月19日止共計支出5,460元，業據提出忠生中醫聯合診
      所之診斷證明書暨醫療費用收據多紙在卷（本院卷第 68-
      77頁）。經查原告因「腰椎挫傷」，而至該中醫診所就診
      ，雖得認為與本件事故所受傷害有關；惟原告於93年9月6
      日至94年3 月29日之期間亦在長庚紀念醫院治療，原告既
      未提出有重複治療之必要性，因認：原告於93年6 月11日
      至94年3月29日在長庚紀念醫院治療後，於94年4月18、19
      日再至忠生中醫聯合診所，與長庚紀念醫院之就診尚無重
      複，應屬必要，從而原告得請求被告給付有關忠生中醫聯
      合診所94年4月18、19日之醫療費用僅有220元。至於原告
      重複至忠生中醫聯合診所治療而支出之金額，則不應准許
      。
    3.再查原告因腰部扭傷，而於93年5月31日、6月2 日至仁壽
      診所治療，支出醫療費用300 元；嗣於右腰部挫傷、背部
      挫傷，而於93年6月5日至 93年7月15日前往信義診所治療
      支出2,100 元等節，雖提出仁壽診所之診斷證明書及掛號
      費收據（本院卷第85、86頁），信義診所之診斷證明書為
      證（本院卷第83頁）。惟斟酌原告至上開二診所治療期間
      （即93年5月31日至93年7月15日），亦同時接受長庚紀念
      醫院之西醫治療，原告未舉證證明有重複接受此二診所之
      中醫治療之必要 性 ，則原告請求被告給付上開醫療費用
      2,400元，為無理由，應予駁回。
    4.承上開說明，原告得請求之醫療費用為17,646元（1,913+
      15,513+220=17,646）
  (二)薪資損失67萬6,000元部分：
    1.原告主張：伊於未受傷前在基隆市○○路「貳貳參參元氣
      館」擔任美容師，每月薪資平均52,000元，因本件傷害至
      今仍在復健，無法久站，自93年4月12日起已13 個月無法
      上班工作，薪資損失67萬6,000 元云云，雖提出上開元氣
      館之在職證明書為憑（本院卷第97頁），惟為被告所爭執
      。
    2.上開在職證明書雖記載：原告自92年11月5 日到職，擔任
      美容師，因意外事故受傷，無法續任二次留職停薪等語。
      惟查：原告於刑案警訊中係陳明自己無業中，而非陳述自
      己留職停薪中，此有調查筆錄足憑（刑案偵卷第10頁）；
      再參原告於92年間並無任何薪資所得，業據本院調閱原告
      之92年申報所得稅之資料在卷，有稅務電子閘門財產所得
      調件明細表可參（本院卷107-1 頁），則上開在職證明書
      上有關原告自92年11月5 日起擔任美容師，現在留職停薪
      中等內容，大有疑問。且原告於93年4月12 日因本件事故
      固受有上述右側薦椎挫傷併筋膜炎、胸椎背側挫傷之傷害
      ，惟其先至行政院衛生署基隆醫院，嗣至長庚紀念醫院就
      診，並無住院，此觀原告提出上開二醫院之醫療費用收據
      均為門診費用可明，可見原告並無因本件事故住院而無法
      上班之情事。又原告雖因本件事故無法彎腰及久站，惟遍
      觀原告提出之診斷證明書並無醫囑：須長期修養、無法工
      作13個月之記載，再經本院函詢長庚紀念醫院據覆：無法
      評估原告是否無法工作，亦有該醫院94年7月27 日（94）
      長庚院法字第0651 號可稽（本院卷第132頁），原告就此
      未再舉據以明，則其主張：伊因本件事故致無法工作，已
      乏實據，並據以請求被告賠償薪資損失67萬6,000 元，自
      不應准許。
  (三)增加生活負擔36,800元部分：
    1.原告主張：伊自93年4月12日至93年4月18日至玄元堂國術
      館推拿，支出接骨推拿費用6,800 元，雖提出台灣省國術
      會損傷推拿整復委員會傷情說明書為據（本院卷第100 頁
      ）。惟查原告於93年4 月12日至同年月29之期間內在行政
      院衛生署基隆醫院接受西醫方面之治療，已如上述，上開
      既係署立醫院，有相當之醫療水準，則原告於同一期間內
      之93年4月12日至4月18日另接受中醫之推拿治療，有所重
      複，原告復未舉證證明有重複接受治療之必要性，則原告
      請求被告給付推拿之費用6,800元，尚屬無據。
    2.原告主張：因腰椎受傷，佐以膠原蛋白增生細胞修復，支
      出3萬元一節，固據提出統一發票二紙為憑（本院卷第101
      頁）。原告雖謂：膠原蛋白能有效減輕退化性骨關節炎及
      刺激軟骨基質生成云云，並提出健康世界資訊供參考（本
      院卷第117-119 頁），惟該物品是否確係原告因本件事故
      受傷之治療上必要品，原告並未舉出積極證據證明，且經
      被告執詞否認，自難認為係原告治療上所必要者。故原告
      請求被告給付此部分費用3萬元，不應准許。
  (四)車資損失10,900元部分：
    原告主張：伊於受傷後無法久站、騎機車顛跳，背脊更加疼
    痛，醫生亦建議不宜騎機車，故原告不得不搭乘計程車，自
    住所（基隆市○○○路）至位於基隆市○○○街247 號之玄
    元堂國術館推拿，一趟來回350元，共計14次，支出4,900元
    ；另伊自基隆至台北開庭，包車往返，每趟2,000元，共計3
    趟，支出6,000元等節，固提出收據14紙為憑（本院卷第89-
    96頁）。惟查原告至玄元堂國術館之中醫推拿治療，有所重
    複，尚難認有必要性，詳如前陳，則原告因作該項治療而支
    出之計程車費4,900元，不得向被告請求。原告另提出93.12
    .22、94.1.12、94.1.19，每趟2000元計程車費收據三紙（
    本院卷第95-1、96頁），查原告固於93年12月22日、94 年1
    月12日至本院刑事庭開庭，核係原告因進行訴追被告之刑事
    責任而支出，非屬原告因本件事故所受身體傷害之損害；另
    遍閱被告刑事案件及本件訴訟卷宗，並無原告於94年1 月19
    日至本院開庭之記錄，是原告請求被告給付此部分計程車費
    6,000元，亦屬無據。
  (五)精神慰撫金30萬元部分：
    1.按不法侵害他人之身體、健康、名譽、自由、信用、隱私
      、貞操，或不法侵害其他人格法益而情節重大者，被害人
      雖非財產上之損害，亦得請求賠償相當之金額，民法第
      195條第1項前段定有明文。
    2.查原告因本件事故，受有前述「右側薦椎挫傷併筋膜炎、
      胸椎背側挫傷」之傷勢，並在行政院衛生署基隆醫院持續
      門診治療至94年3月29日止；再於94年6月23日起至同年7
      月13日止，因上開傷害再至長庚紀念醫院就診，且於94年
      6月25日實施脊椎注射，於6月27日出院，原告無法彎腰甚
      至久站，後續尚需長期回診追蹤治療等情，亦據長庚紀念
      醫院94年7月27日（94）長庚院法字第0651 號函可按（本
      院卷第132頁），堪見原告因本件車禍事故受傷，迄今已
      一年餘，尚需回診，在生理及生活上確有不便，其精神上
      受有相當痛苦。
    3.經查：
      (1)原告出生於51年2月5日，國小畢業，發生車禍時為42歲
        之婦女，業據原告於刑案警訊中陳明（刑案偵卷第10頁
        ）。其無任何不動產，惟有一輛汽車，有稅務電子閘門
        財產所得調件明細表可按（本院卷第107-1頁）。
      (2)被告出生於46年10月10日，為40餘歲之中年男子，基隆
        市私立二信高級中學進修補習學校高級部畢業，現在基
        隆市政府環境保護局擔任隊員，92年度所得為636,855
        元，平均每月收入5萬3千餘元，名下有不動產、投資，
        財產總額1,558,000元等情，業據其提出資格證明書、
        服務證、建物及土地登記簿謄本為證（本院卷第122-12
        7頁），並有稅務電子閘門財產所得調件明細表足憑（
        本院卷第108-10 9頁）。
      (3)本院斟酌：兩造上述之身分、地位、經濟資力，原告因
        本件事故所受傷害，兩造迄雖未達成和解，惟被告於事
        故發生後即陪同原告就醫、支付醫藥費等一切因素後，
        因認原告得請求賠償之精神慰撫金以15萬元為妥適，應
        予准許；原告逾上開部分之請求，為無理由。
  (六)承上開說明，原告得請求被告賠償之損害金額為167,646 元
    （17,646＋150,000＝167,646）；又被告於本件事故發生後
    之第3天即93年4 月14日曾贈與原告紅包3,000元，為兩造一
    致承認之事實，自應予以扣除。至於原告因本件事故而自內
    政部領得急難救助金3萬元、自基隆市長處領得濟助金5,000
    元，有原告提出之內政部函、基隆市長許財利之通知在卷（
    本院附民卷第50-51頁）， 可見：上開救助金乃政府機關本
    於福利國原則，意在積極提供困難者之生存給養及福祉，以
    盡照顧人民生活之職責，與被告應負之損害賠償責任無涉，
    自無減免被告損害賠償責任之理，併此敘明。從而，原告尚
    得請求被告賠償之金額應為164,646元（167,646 - 3,000 =
    164,646）。
六、綜上所述，原告基於侵權行為之法律關係，請求被告賠償於
    164,646元及自起訴狀繕本送達翌日即93年12月31 日起算法
    定遲延利息之範圍內，為有理由，應予准許。原告逾上開准
    許部分之請求，為無理由，應予駁回。
七、據上論結：本件原告之訴為一部有理由，一部無理由，依民
    事訴訟法第79條，判決如主文。
中　　華　　民　　國　　94　　年　　11　　月　　 30　　日
                  民事第一庭    審判長法　官  張耀彩
　　　　　　　　　　　      　　　　　法　官  盧彥如
　　　　　　　　　　　      　　　　　法　官  林金吾
正本係照原本作成。
不得上訴。
中　　華　　民　　國　　94　　年　　11　　月　　 30　　日
                                      書記官  張淑芳
